【裁判字號】    90,台上,1177
【裁判日期】    900302
【裁判案由】    偽造文書
【裁判全文】
最高法院刑事判決                                九十年度台上字第一一七七號
    上  訴  人  甲○○
                乙○○
右上訴人等因偽造文書案件，不服台灣高等法院台中分院中華民國八十七年十二月十
七日第二審判決（八十七年度上訴字第二三二○號，起訴案號：台灣南投地方法院檢
察署八十七年度偵字第八八八號），提起上訴，本院判決如左：
    主  文
原判決撤銷，發回台灣高等法院台中分院。
    理  由
本件原判決認定上訴人甲○○於民國七十九年四月二十七日，欲以新台幣（下同）一
百萬元向告訴人陳林葉購買南投縣竹山鎮瑞竹林業生產合作社所承租之編號竹山鎮坪
頂里大湖頭第四十八號孟宗竹林地一‧一一三五甲之公有地，惟係因公有地無法買賣
，上訴人乃轉而向陳林葉承受該地承租權及地上物，且扣除五萬元之價金，並約定有
關竹林地應繳納之租稅及放領地價等全部由上訴人負責繳清，上訴人依約交付第一、
二期款合計九十五萬元，並於八十五年二月八日繳清放領貸款五萬三千七百三十八元
，陳林葉取得土地所有權後，甲○○因受限於五年內不得移轉所有權之規定，為確保
陳林葉日後辦理所有權之移轉，竟與上訴人乙○○基於偽造私文書犯意之連絡，利用
陳林葉老邁且不識字，於八十五年五月十三日向陳林葉詐以縣政府要求資料為由，並
稱沒有事，不會害你等語，使陳林葉信以為真，由乙○○將陳林葉帶至南投縣竹山戶
政事務所申請印鑑證明書交予乙○○，並於乙○○之代書事務所內，上訴人二人將空
白之抵押權設定契約書、土地登記申請書交予陳林葉簽字用印，並簽發一千五百萬元
之本票一紙交付甲○○收受，乙○○、甲○○明知陳林葉並未積欠甲○○一千五百萬
元，竟將此不實事項填入該設定契約書，並於八十五年五月十四日持該等文件至竹山
地政事務所辦理抵押權設定登記，而以該不實事項使該承辦人員登載於土地登記簿謄
本上，足以生損害於地政機關對土地登記之正確性及陳林葉等情。因而維持第一審依
牽連犯從一重論處上訴人二人共同行使偽造私文書，足以生損害於他人罪刑，並諭知
乙○○緩刑二年之判決，駁回檢察官及上訴人二人分別在第二審之上訴，固非無見。
惟查：(一)、刑法第三百三十九條第一項之詐欺取財罪，以意圖為自己或第三人不法之
所有，以詐術使人將本人或第三人之「物」交付為要件，同法條第二項之詐欺得利罪
，則係以前項之方法，得「財產上不法之利益」或使第三人得之者，即足構成，二罪
之犯罪客體有別。前者所稱之「物」，指動產、不動產及電氣等準動產而言，皆為現
實之財物，至於物以外行為人所無權享有之一切財產上之利益，概屬「財產上不法之
利益」範疇。本件第一審判決及原判決皆認上訴人二人所為，僅使甲○○得虛偽一千
五百萬元之本票債權及抵押權，未認定尚使甲○○詐得一千五百萬元本票。第一審判
決認上訴人二人係牽連犯行使偽造私文書罪及使公務員登載不實罪與詐欺罪，該詐欺
罪部分，竟未適用刑法第三百三十九條第二項之詐欺得利罪而係援引同法條第一項之
詐欺取財罪，有適用法則不當之違誤，原判決未予糾正，仍予以維持，已難謂為適法
。(二)、檢察官就實質上或裁判上一罪之犯罪事實起訴一部者，依刑事訴訟法第二百六
十七條之規定，其效力及於全部，基於審判不可分之原則，法院自應就全部犯罪事實
予以審判。原判決認定上訴人二人有其事實欄所載之犯行，於理由欄內，說明係以告
訴人陳林葉迭次之指訴為其主要論據。而就卷附之一千五百萬元本票（第五八四七號
偵查卷第三十二頁），陳林葉於檢察官偵查中、第一審及原審審理時，一再指訴：伊
不知有用本票之事，伊不識字，上訴人二人要求伊在上面簽名，伊就簽，不知所簽為
何，上面日期及金額非伊所寫（第五八四七號偵查卷第二十四頁反面，一審卷第二十
三頁反面、第二十四頁，原審卷第三十四頁反面）。第一審判決及原判決於事實欄內
，雖僅記載上訴人二人利用陳林葉老邁不識字機會，向陳林葉施用詐術，使陳林葉在
空白抵押權設定契約書、土地登記申請書上簽字、用印，「並簽發一千五百萬元本票
一紙」交付甲○○收受等情，未明確記載上訴人二人同時偽造該紙本票。然原判決於
理由欄一，則謂上訴人二人「無令告訴人書立面額一千五百萬元本票之必要」，「設
定抵押權亦無需提出本票之必要，而反使告訴人有受追償之危險」、「告訴人並不知
情」，似認上訴人二人尚同時同地偽造陳林葉名義之一千五百萬元本票一紙。檢察官
雖未就偽造有價證券部分提起公訴，但原審審理結果，如認此部分成立犯罪，且與起
訴部分具裁判上一罪關係，自應一併依法審判，原判決就此未予究明，自有未合。(三)
、證據之取捨及其證明力如何，固屬於事實審法院自由判斷之職權，但此項自由判斷
職權之行使，仍應受經驗法則與論理法則之支配，否則即有違背證據法則之違背法令
。上訴人二人始終辯稱係得陳林葉之同意為之，原判決雖採納陳林葉之指訴，認上訴
人二人之辯解無可採信。然陳林葉既願隨同代書乙○○赴戶政事務所領取印鑑證證明
書交付使用，且據陳林葉供稱親自在相同抵押權設定契約書、申請書上用印、簽名，
是否確實不知各該文件內容及用意﹖能否以其所稱老邁不識字即得認係上訴人二人所
偽造﹖仍待查明。又依卷附由陳林葉要求上訴人二人出具之證明書所載：「抵押權設
定案……，只在確保該土地所有權移轉於證明人之擔保，陳林葉確無向本人借該款」
等內容觀之，該證明書影本復由陳林葉隨同告訴狀提出為證（第五八四七號偵查卷第
四頁），陳林葉似已知悉設定系爭一千五百萬元抵押權係為擔保甲○○取得土地所有
權，得否猶認陳林葉未同意而遭偽造﹖更非無研酌之餘地。原判決所為證據取捨之事
實判斷，是否合於經驗法則，自待究明。以上，或為上訴人二人之上訴意旨所指摘，
或為本院得依職權調查之事項，應認原判決有發回更審之原因。
據上論結，應依刑事訴訟法第三百九十七條、第四百零一條，判決如主文。
中      華      民      國     九十     年      三      月      二      日
                              最高法院刑事第一庭
                                  審判長法官  施  文  仁
                                        法官  張  淳  淙
                                        法官  林  永  茂
                                        法官  蕭  仰  歸
                                        法官  陳  世  淙
      右正本證明與原本無異
                                              書  記  官
中      華      民      國     九十     年      三      月      七      日


司法院資訊處製作；財團法人民間司法改革基金會備份。
